【裁判字號】    98,訴,398
【裁判日期】    981231
【裁判案由】    毒品危害防制條例
【裁判全文】
臺灣桃園地方法院刑事判決               98年度訴字第398號
公  訴  人  臺灣桃園地方法院檢察署檢察官
被      告  己○○
指定辯護人  本院公設辯護人彭詩雯
上列被告因違反毒品危害防制條例案件，經檢察官提起公訴（96
年度偵字第24591 號），本院判決如下：
    主  文
己○○無罪。
    理  由
壹、公訴意旨（略以）：被告己○○明知安非他命係毒品危害防
    制條例所列管之毒品，未經許可，不得持有、販賣，竟基於
    販賣毒品之犯意，持用其所申設之行動電話0000000000號販
    售毒品安非他命，嗣有戊○○於民國96年3 月15日與其聯繫
    購毒事宜，雙方約定購買新台幣（下同）500 元之毒品安非
    他命，旋由己○○親自在桃園縣八德市○○街之超級電子遊
    戲場內交付毒品安非他命予戊○○，因認被告己○○涉犯違
    反毒品危害防制條例第4 條第2 項之販賣第二級毒品安非他
    命罪嫌等語。
貳、證據能力之判斷：
一、按被告以外之人於審判外之陳述，雖不符前四條之規定，而
    經當事人於審判程序同意作為證據，法院審酌該言詞陳述或
    書面陳述作成時之情況，認為適當者，亦得為證據，刑事訴
    訟法第159 條之5 第1 項定有明文。查被告己○○及其辯護
    人除認證人戊○○、甲○○在警詢及偵訊之證詞，及通訊監
    察譯文為審判外之陳述無證據能力外，對於檢察官所提出之
    其餘證據方法（證人丙○○在警詢及偵訊之證詞），均未爭
    執其證據能力，並同意作為證據（見本院98年度訴字第398
    號卷第34頁、第137 頁及其背面、第141 頁及其背面），本
    院審酌其作成時之情況，認為並無不適當之情事，均得作為
    證據。
二、有關證人甲○○於警詢、偵訊之證詞：
    查甲○○審判外之陳述，待證事實係用以證明證人戊○○、
    被告己○○陳述之可信性，用作彈劾證據使用，不受傳聞法
    則拘束，且辯護人對於提示其筆錄並未爭執有違反審理直接
    性，是證人甲○○於警詢、偵訊之證詞，得作為彈劾證據使
    用，有證據能力。
三、有關證人戊○○於警詢、偵訊之證詞：
  (一)所謂「交互詰問」規定，係指當事人雙方依據刑事訴訟法第
    166 條以次規定，所為之「輪流訊（詢）問」，其目的在透
    過被證人指控不利事項之被告之「反詰問」，以檢驗證人證
    言之可信性，換言之，其目的在發現證人證言之真實性。而
    被告詰問證人之權利，於我憲法上更屬訴訟權及正當法律程
    序保障之核心，司法院大法官議決釋字第582 號解釋開宗明
    義即謂：「憲法第16條保障人民之訴訟權，就刑事被告而言
    ，包含其在訴訟上應享有充分之防禦權。刑事被告詰問證人
    之權利，即屬該等權利之一，且屬憲法第8 條第1 項規定『
    非由法院依法定程序不得審問處罰』之正當法律程序所保障
    之權利。為確保被告對證人之詰問權，證人於審判中，應依
    法定程序，到場具結陳述，並接受被告之詰問，其陳述始得
    作為認定被告犯罪事實之判斷依據」；解釋理由書更謂：「
    此等憲法上權利之制度性保障，有助於公平審判（釋字第44
    2 號、第482 號、第512 號解釋參照）及發見真實之實現，
    以達成刑事訴訟之目的」。因而若謂傳聞法則之例外，毋寧
    在保障被告受憲法保障之「對質詰問權」訴訟基本權，絕不
    為過。採傳聞法則立法之美國聯邦最高法院，認為得容許之
    傳聞例外即採取所謂「真實性理論」，此說重點即在確保被
    告對證人之對質詰問權，咸認此說有將傳聞法則憲法化之意
    味，亦即在證據法稱之「傳聞法則」，在憲法則易名為「對
    質詰問權」。最高法院94年度台上字第3728號判決亦「呼應
    」釋字第582 號解釋意旨，以被告對質詰問權是否於審判外
    經確保之方式，實質上限縮刑事訴訟法第159 條之1 至第15
    9 條之3 規定之適用，而謂：「按刑事訴訟法為保障被告受
    公平審判及發現實體真實，於民國92年2 月6 日修正及增訂
    公布施行之前及之後，對於人證之調查均採言詞及直接審理
    方式，並規定被告有與證人對質及詰問證人之權利，其中被
    告之對質詰問權，係屬憲法第8 條第1 項規定『非由法院依
    法定程序不得審問處罰』之正當法律程序所保障之基本人權
    及第16條所保障之基本訴訟權，不容任意剝奪；故法院於審
    判中，除有法定情形而無法傳喚或傳喚不到或到庭後無正當
    理由拒絕陳述者外，均應依法定程序傳喚證人到場，命其具
    結陳述，並通知被告，使被告有與證人對質及詰問之機會，
    以確保被告之對質詰問權；否則，如僅於審判期日向被告提
    示該證人未經對質詰問之審判外陳述筆錄或告以要旨，被告
    之對質詰問權即無從行使，無異剝奪被告該等權利，且有害
    於實體真實之發現，其所踐行之調查程序，即難謂適法，該
    審判外之陳述，不能認係合法之證據資料。又刑事訴訟法第
    159 條之1 至第159 條之2 所稱得為證據之被告以外之人於
    審判外向法官所為之陳述，以及於偵查中向檢察官所為之陳
    述，係指已經被告或其辯護人行使反對詰問權者而言，如法
    官於審判外或檢察官於偵查中訊問被告以外之人之程序，未
    予被告或其辯護人行使反對詰問權之機會，除有刑事訴訟法
    第159 條之3 所列各款之情形以外，均應傳喚該陳述人到庭
    使被告或其辯護人有行使反對詰問權之機會，否則該審判外
    向法官所為陳述及偵查中向檢察官所為陳述，仍不具備適法
    之證據能力」（同意旨參見最高法院94年度台上字第5651號
    判決、95年度台上字第3637號、4558號、4609號、5026號、
    5160號、5256號、6174號判決）。至於傳聞例外未予被告對
    質詰問，其陳述始得作為認定被告犯罪事實之判斷依據。至
    於被告以外之人（含證人、共同被告等）於審判外之陳述，
    依法律特別規定得作為證據者（刑事訴訟法第159 條第1 項
    參照），【除客觀上不能受詰問者外】，於審判中，仍應依
    法踐行詰問程序」等語。
  (二)又按被告以外之人於檢察事務官、司法警察官或司法警察調
    查中所為之陳述，與審判中不符時，其先前之陳述具有較可
    信之特別情況，且為證明犯罪事實存否所必要者，得為證據
    。刑事訴訟法第159 條之2 亦定有明文。本條規定雖係傳聞
    法則之例外，惟一般以為，此與典型傳聞證據，亦即傳聞證
    人並未到庭證述之情形有別，而係審判外陳述之證人，於審
    判中亦到庭向法官陳述，立法特別規定如相較之下，警詢陳
    述如具有較可信之特別情況，且為證明犯罪事實存否所必要
    者，仍有證據能力。「法院辦理刑事訴訟案件應行注意事項
    」第90條亦明定「所稱『具有可信之特別情況』係屬於證據
    能力之要件，法院應比較其前後陳述時之外在環境及情況，
    以判斷何者較為可信，例如：陳述時有無其他訴訟關係人在
    場，陳述時之心理狀況、有無受到強暴、脅迫、詐欺、利誘
    等外力之干擾。又法院在調查被告以外之人先前不一致陳述
    是否具有特別可信情況時，亦應注意保障被告詰問之權利，
    並予被告陳述意見之機會」。是如證人先前於警詢陳述之外
    在環境及情況，較未受到干擾以致有害真實之下，雖屬審判
    外之陳述，仍具證據能力，且此等陳述，尤其不利被告之陳
    述，應保障被告對質詰問權之行使。
  (三)再按，為保障被告憲法上之對質詰問權，刑事訴訟法關於傳
    聞法則之例外規定，除第159 條之5 ，因被告不爭執之「同
    意性」要件，以及第159 條之4 之特信性文書外，餘第159
    條之1 及之3 之例外規定（同法第159 條之2 非典型之傳聞
    法則例外），因未設任何限制，或限制過於寬鬆，而有侵害
    被告對質詰問權之憲法上訴訟權保障範圍，並且如此廣泛承
    認此類審判外陳述之證據能力，亦有違被告基於正當法律原
    則所得保障之對質詰問權。是本院以為，證人、鑑定人於審
    判外向法官所為之陳述，如要在本案審判中取得證據能力，
    除符合本法第159 條之5 的同意性要件以外，否則必須被告
    於該程序中之對質詰問權獲得確保，亦即符合「先前的對質
    詰問權」法理，其於該程序向他法官所為之陳述，於本案審
    判中始有證據能力；如果審判外程序，被告對於證人等之對
    質詰問權未能行使，則該證人等在他程序向法官所為陳述仍
    不具證據能力，除另有「傳喚不能」（必要性）之要件外，
    本案審判中仍應傳喚該證人、鑑定人，使被告得以對之行使
    對質詰問權。換言之，審判外證人向他法官所為之陳述，如
    欲使用於本案審判程序，必須依法具結，並且該被告之詰問
    權曾獲得確保，亦即應符合刑事訴訟法第196 條：「證人已
    由法官合法訊問，且於訊問時予當事人詰問之機會，其陳述
    明確別無訊問之必要者，不得再行傳喚」之規定，其審判外
    向法官所為陳述，始具證據能力。至審判外向檢察官所為陳
    述，基於相同理由，本法第159 條之1 第2 項之除書規定：
    「除顯有不可信之情況者外」，應結合第248 條第1 項之規
    定，以被告之對質詰問權於偵查中獲得保障為前提，始具證
    據能力。總之，基於合憲解釋原則，刑事訴訟法第159 條之
    1 第1 項必須與同法第196 條結合；第2 項必須與第248 條
    第1 項結合，實務上須以此目的性限縮之適用方式操作本條
    傳聞法則之例外規定，否則本法第159 條之1 ，即可能發生
    違憲之結果。
  (四)復按證人恐因陳述致自己或與其有前條第1 項關係之人受刑
    事追訴或處罰者，得拒絕證言，刑事訴訟法第181 條定有明
    文。且依據刑事訴訟法第196 條之1 第2 項規定第181 條亦
    在司法警察訊問證人時之準用範圍。
  (五)經查，證人戊○○因另案施用第二級毒品案件經本院於97年
    1 月4 日以97年度毒聲字第18號裁定「戊○○施用第二級毒
    品，令入勒戒處所觀察、勒戒」，並於同日入臺灣桃園看守
    所附設勒戒所執行觀察、勒戒，嗣因無繼續施用毒品傾向，
    於97年2 月22日釋放出所，並經臺灣桃園地方法院檢察署檢
    察官於97年2 月21日以97年度毒偵字第300 號為不起訴在案
    ，有本院97年度毒聲字第18號刑事裁定、臺灣桃園地方法院
    檢察署檢察觀察勒戒處分執行指揮書、臺灣桃園看守所附設
    勒戒處所97年2 月19日桃所衛字第0971305017-5號函送之有
    無繼續施用毒品傾向評估標準紀錄表暨證明書各1 份、臺灣
    桃園看守所附設勒戒所97年2 月22日通知、臺灣桃園地方法
    院檢察署檢察官不起訴處分書可稽（詳臺灣桃園地方法院檢
    察署97年度毒偵字第300 號偵查卷第34頁、第36頁、第43頁
    至第45頁、第47頁、第51頁），是證人戊○○係於執行另案
    施用第二級毒品觀察勒戒處分期間，經檢警借提而於97年1
    月23日以證人身分接受訊問（詳96年度偵字第24591 號卷第
    131 頁至第133 頁、第141 頁至第145 頁），證人戊○○警
    詢、偵訊筆錄是否得作為證據，除了要考量渠陳述時之任意
    性外，另須視該警詢、偵訊筆錄製作之過程及內容，有無具
    備「具有較可信之特別情況」及「證明犯罪事實存否所必要
    」之要件。證人戊○○製作警詢、偵訊筆錄時係於執行另案
    施用第二級毒品觀察勒戒處分期間，身體處於受強制拘束之
    狀態，於此重大外部壓力下而附和檢警指證被告己○○，亦
    非無可能，況且，證人戊○○於本院審理時證稱（略以）：
    伊未曾向被告己○○購買毒品，伊於警詢、偵訊時證述曾向
    被告買毒品云云，係因當時伊另案觀察勒戒時經借提訊問，
    警察稱要伊配合指證被告，否則要關久一點，伊因害怕而配
    合警察指證等語，經公訴檢察官當庭告以其前於偵查中證述
    時，業經具結，並再告知具結之義務及偽證之刑罰效果，證
    人戊○○仍堅稱伊之前於警詢、偵訊時指述被告販毒係說謊
    等語，兩相對照，堪認證人戊○○於警詢、偵訊時指述並不
    符合上揭「具有較可信之特別情況」之要件。尤其，依據刑
    事訴訟法第196 條之1 第2 項規定第181 條亦在司法警察訊
    問證人時之準用範圍，換言之，司法警察亦應遵守不自證己
    罪之告知義務，惟證人戊○○製作警詢、偵訊筆錄時，依筆
    錄所載，檢警均未告知戊○○有不自證己罪之拒絕證言權，
    是該警詢、偵訊筆錄另有未告知不自證己罪之拒絕證言權之
    瑕疵，難認該警詢、偵訊之指證有「具有較可信之特別情況
    」，是證人戊○○於警詢、偵訊對被告己○○之不利證詞即
    不能採納為本案論斷之憑據，亦即無證據能力。
四、有關監聽錄音及監聽譯文：
    按通訊監聽（錄）本質上係搜索扣押之延伸，其取得證據之
    證據能力有無，厥以監聽（錄）之「合法性」作決定。本件
    通訊監聽（錄）之實施，有臺灣桃園地方法院檢察署96年3
    月5 日96年乙○惟來聲監（續）字第000279號通訊監察書（
    含通訊監察書電話附表）在卷可稽（詳本院98年度訴字第17
    頁至第18頁），其監聽（錄）實施之「合法性」無可疵議，
    其取得之證據，自不生欠缺證據能力問題。此種監聽（錄）
    取得之證據，雖具有「審判外陳述」之外觀，但並不適用供
    述證據之傳聞排除法則。監聽（錄）取得之證據，合法取得
    之證據所須檢驗者，為證據之「同一性」及「真實性」。詳
    言之，監聽（錄）取得之錄音須與監聽內容一致、錄音之譯
    文須與取得之錄音一致，始符合證據「同一性」之要求，又
    錄音譯文之解讀，須符合原來對話人之意思，始符合證據「
    真實性」之要求，而具備足夠證明力。此種證據因係機械操
    作形成，「同一性」係檢驗機械性能與操作技術，「真實性
    」則係檢驗譯作者之聽寫與理解能力，與傳聞證據之檢驗原
    理，迥不相同（最高法院97年台上字第3872號判決參照）。
    又按司法警察機關於合乎通訊保障及監察法第5 條第1 項所
    規定之要件，偵查中向檢察官提出聲請，經由檢察官核發通
    訊監察書後，即得實施通訊監察，修正前通訊保障及監察法
    第5 條定有明文。查本件承辦員警對0000000000號行動電話
    門號，自96年3 月6 日上午10時起至96年4 月4 日上午10許
    止實施監聽錄音，已依法取得檢察官核發之通訊監察書等情
    ，有臺灣桃園地方法院檢察署96年3 月5 日96年乙○惟來聲
    監（續）字第000279號通訊監察書（含通訊監察書電話附表
    ）在卷可稽（詳本院98年度訴字第17頁至第18頁）。再者，
    被告亦坦承上開門號為渠所使用，且於監聽過程中所透露犯
    罪行為之陳述，係基於自由意思所為，而監聽取得之錄音，
    是憑機械力照監聽光碟之陳述所錄製，並未具操作者個人主
    觀之意見，又監聽錄音內容所呈現者，即為待證事實本身，
    並非擬援用經錄音之對話以證明發生於對話前之另一歷史社
    會事實，是以監聽錄音相對於所欲證明之待證事實，非屬供
    述證據，核無傳聞法則之適用，復無證據顯示該錄音係經變
    造、偽造或存有其他不法情事，依法自具有證據能力。又監
    聽譯文則係執行監聽機關依通訊保障及監察法第16條第1 項
    規定，向通信監察書核發人所提有關執行情形報告之一部分
    ，核屬公務員職務上製作之紀錄文書，且無證據可認製作者
    有故為出入，或譯文內容存有詐偽等顯不可信之情況。惟查
    ，被告持有使用之門號0000000000號行動電話，與證人戊○○持有使用之門號0000000000號行動電話之通訊監察譯文（
    詳本院98年度訴字第398 號卷第16頁）固有提及毒品及500
    元等語，惟被告與丙○○於警詢、偵訊均供稱2 人共用門號
    0000000000號行動電話等語，被告並一再供稱曾將該行動電
    話借予他人使用等語，而經本院於準備程序傳訊承辦本案之
    司法警察丁○○○○○，詢以關於本案之通訊監察光碟目前
    何在，經丁○○○○○答以：經過一再清查，找不到該系爭
    通訊監察光碟等語，是無從勘驗該通訊監察光碟以查明該通
    訊監察譯文是否確為被告與戊○○之通聯，是本院認為本件
    另有直接審理原則是否違反的問題，在被告爭執有與證人戊○○為監聽譯文所記載之通話內容的前提下，勘驗監聽錄音
    帶方屬實質直接性原則，以監聽譯文代替監聽錄音帶並提示
    當事人至多僅係符合形式直接性原則，而不足採，因而本案
    依據實質直接性原則應提示勘驗監聽錄音帶為證據，如果僅
    以監聽譯文為證據即必須證明此部分有直接審理原則之例外
    ，換言之，監聽錄音帶因國家保管不當而導致之滅失是否符
    合直接審理原則之例外，屬決定本案監聽譯文是否具有證據
    能力之重點，惟違反實質直接性原則之證物，未必即無證據
    能力，而予排除或禁止使用。蓋按關於證據能力有無之認定
    ，應類推刑事訴訟法第158 條之4 規定：「除另有規定外，
    實施刑事訴訟程序之公務員因違背法定程序取得之證據，其
    有無證據能力之認定，應審酌人權保障及公共利益之均衡維
    護」。此即學說及實務通稱之「權衡原則」（或「權衡法則
    」）。並有最高法院87年度台上字第4025號判決可資參照，
    該判決具體將權衡因素著重於「對基本權之侵害是否重大違
    法」，以及「能否有效達成日後抑制違法偵查之效果」二者
    。最高法院本件判決謂：「刑事訴訟之目的，固在發現真實
    ，藉以維護社會安全，其手段則應合法純潔、公平公正，以
    保障人權；倘證據之取得非依法定程序，而法院若容許該項
    證據作為認定犯罪事實之依據有害於公平正義時，因已違背
    憲法第8 條、第16條所示應依正當法律程序保障人身自由、
    貫徹訴訟基本權之行使及受公平審判權利之保障等旨意（司
    法院大法官會議釋字第384 、396 、418 號等解釋部分釋示
    參考），自應排除其證據能力。準此，實施刑事訴訟之公務
    員對被告或訴訟關係人施以通訊監察，如非依法定程序而有
    妨害憲法第12條所保障人民【秘密通訊自由之重大違法情事
    】，且從【抑制違法偵查】之觀點衡量，容許該通訊監察所
    得資料作為證據並不適當時，當應否定其證據能力」學者林
    鈺雄教授亦參考德國彼邦學說及實務標準，著文提出所謂「
    三段審查基準說」，立基於「規範保護目的理論」之優位性
    、「公平審判原則」之前提補充性，末輔以公、私利益權衡
    之「綜合且有順序」的標準（參見林鈺雄，同上論文，第37
    頁以下）。固然刑事訴訟法第158 條之4 立法理由明示7項
    權衡  因素謂：「違背法定程序取得證據之情形，常因個案
    之型態、情節、方法而有差異，法官於個案權衡時，允宜斟
    酌以下情形，以為認定證據能力有無之標準：１違背法定程
    序之情節；２違背法定程序時之主觀意圖；３侵害犯罪嫌疑
    人或被告權益之種類及輕重；４犯罪所生之危險或實害；５
    禁止使用證據對於預防將來違法取得證據之效果；６偵審人
    員如依法定程序有無發現該證據之必然性；７證據取得之違
    法對被告訴訟上防禦不利益之程度」等語。（最高法院93年
    台上字第664 號判例業經將上開權衡因素增列為8 項，認應
    就：(一)違背法定程序之程度。(二)違背法定程序時之主觀意圖
    〔即實施搜  索扣押之公務員是否明知違法並故意為之〕。
    (三)違背法定程序時之狀況〔即程序之違反是否有緊急或不得
    已之情形〕。(四)侵害犯罪嫌疑人或被告權益之種類及輕重。
    (五)犯罪所生之危險或實害。(六)禁止使用證據對於預防將來違
    法取得證據之效果。(七)偵審人員如依法定程序，有無發現該
    證據之必然性。(八)證據取得之違法對被告訴訟上防禦不利益
    之程度等情狀予以審酌，以決定應否賦予證據能力。）司法
    院頒行之「法院辦理刑事訴訟案件應行注意事項第87則，亦
    如數照列立法理由之7 項權衡因素，要求法官應予審酌。惟
    須注意者，此處7 項權衡因素，未必係併存之關係，甚者多
    係「互斥」關係者，很顯然易見的例子：第３點所謂「侵害
    被告權益之輕重」，與第４點所謂「犯罪所生之危害」，即
    係公、私益相互衝突競合，而勢必須利益衡量者，同樣的情
    形也發生在第１、２點與第３點之權衡如何取捨。至第５點
    則係考量未來有無「抑制違法偵查」之可能性，第６點更係
    引進國外盛行之所謂「假設偵查流程理論」或「必然發現之
    例外」法理。換言之，七項權衡因素標準係「例示」而非「
    列舉」之標準，各項因素間亦無先後輕重之排序，更非，也
    不可能要求法官就所有七項因素均應兼顧。甚至最高法院雖
    已經開始引用該七項權衡因素，要求事實審法院遵行權衡法
    則，惟正因為各項因素的具體內涵不明，以及有無先後，或
    係排他或併存等關係未明，最高法院似仍並未於個案中提出
    更為具體明確之操作標準，使得雖有標準，卻陷入似無標準
    的窘境（參見最高法院92年度台上字第6786號判決、93年度
    台上字第2573號判決、93年度台上字第3854號判決參見）。
    本院以為，首先應區別偵查機關或審判機關之違法，於偵查
    機關違法取得之證據，且係惡意違反者，如禁止使用該項證
    據，足以預防偵查機關將來違法取得證據，亦即得有「抑制
    違法偵查」之效果者，原則上應即禁止使用（權衡第１、２
    及５項因素）。其次，如非惡意之違反，仍應審究所違反法
    規範之保護目的，以及所欲保護被告之權利為何（包括憲法
    上之基本權，及法律上之實體及程序權），參酌國家機關追
    訴，或審判機關審判之公共利益（如被告犯罪所生之危險或
    實害程度），權衡其中究係被告之私益或追訴之公益保護優
    先，除非侵害被告之權利輕微者，否則仍應禁止使用該項證
    據，換言之，除非極端殘暴的嚴重犯罪而有不得已之例外，
    絕對不得祇因為被告所犯為重罪，即不去考量被告被侵害之
    權利，尤其是被告憲法上權利或足以影響判決結果之程序權
    受侵害時（權衡第３、７項及第４項因素）。換言之，仍以
    禁止使用為原則。最末，始考量「假設偵查流程理論」或「
    必然發現之例外」法理，視偵審人員同時有無進行其他合法
    採證行為，而如依法定程序有無發現該證據之必然性，以作
    為原則禁止之唯一例外（權衡第６項因素）。本案雖無證據
    證明實行監聽之警察機關故意滅失原始證據，惟經本院另審
    酌前述7 項權衡因素，第一，違背法定程序之程度：因監聽
    錄音遺失，致無從勘驗，有違直接審理原則，且就抑制違法
    偵查之成效言：如禁止使用本件扣案證據，無異向警察機關
    警示，應妥為保管該監聽錄音，且避免警察機關以監聽錄音
    遺失為由逕提出無從查證是否真正之監聽譯文，對於日後預
    防、抑制警察機關之違法或不當偵查手段亦確有助益。第二
    ，即令警察係善意違法者，依前述說明，本院審酌本件追訴
    之公共利益，被告如確有販賣毒品犯行，其危害社會秩序固
    非輕，惟警察機關遺失監聽錄音，對於被告訴訟上防禦權之
    侵害甚大，而無從勘驗以查明事實真相，自不應以被告所犯
    販賣毒品犯行，而例外不禁止使用該等扣案證物。尤其，實
    不應將此等實行監聽之警察機關疏失之不利益歸於被告，是
    該監聽譯文，因無從提示勘驗監聽錄音帶為證據，而無證據
    能力。
、證明力之判斷：
一、按犯罪事實應依證據認定之，無證據不得認定犯罪事實；且
    不能證明被告犯罪者，應諭知無罪之判決，刑事訴訟法第15
    4 條第2 項、第301 條第1 項前段分別定有明文。復按刑事
    訴訟上證明之資料，無論其為直接證據或間接證據，均須達
    於通常一般之人均不致有所懷疑，而得確信其為真實之程度
    ，始得據為有罪之認定，若其關於被告是否犯罪之證明未能
    達此程度，而有合理之懷疑存在時，致使無從形成有罪之確
    信，在刑事訴訟「罪疑唯輕」、「無罪推定」原則下，依據
    「罪證有疑，利於被告」之證據法則，即不得遽為不利被告
    之認定，最高法院76年台上字第4986號判例意旨曾強調此一
    原則，足資參照。又按最高法院於92年9 月1 日刑事訴訟法
    修正改採當事人進行主義精神之立法例後，特別依據刑事訴
    訟法第161 條第1 項規定（檢察官就被告犯罪事實，應負舉
    證責任，並指出證明之方法），再次強調謂：「檢察官對於
    起訴之犯罪事實，應負提出證據及說服之實質舉證責任。倘
    其所提出之證據，不足為被告有罪之積極證明，或其指出證
    明之方法，無從說服法院以形成被告有罪之心證，基於無罪
    推定之原則，自應為被告無罪判決之諭知」等語（最高法院
    92年台上字第128 號判例意旨參見）。此即學說上所稱基於
    嚴格證明法則下之「有罪判決確信程度」，對於被告是否犯
    罪之證據應證明至「無庸置疑」之程度，否則，於無罪推定
    原則下，被告自始被推定為無罪之人，對於檢察官所指出犯
    罪嫌疑之事實，並無義務證明其無罪，即所謂不「自證己罪
    原則」，而應由檢察官負提出證據及說服之責任，如檢察官
    無法舉證使達有罪判決之確信程度，以消弭法官對於被告是
    否犯罪所生之合理懷疑，自屬不能證明犯罪，即應諭知被告
    無罪。
二、本件檢察官認被告己○○涉有上揭違反毒品危害防制條例第
    4 條第2 項販賣第二級毒品罪嫌，無非係以被告供稱該行動
    電話0000000000號為其持有使用，核與丙○○於警詢、偵訊
    之證述相符，證人戊○○、甲○○在警詢及偵訊之證詞，及
    行動電話0000000000號之通訊監察書、通訊監察譯文為其主
    要論據。訊據被告己○○堅決否認有何違反毒品危害防治條
    例第4 條2 項販賣第二級毒品之犯行，辯稱（略以）：伊不
    認識戊○○，也未曾販賣或交付安非他命予別人，伊有時將
    電話借給別人使用，伊並無與戊○○有如該通訊監察譯文之
    對話等語。經查：
  (一)查證人戊○○於本院審理時證述略以：伊未曾向被告己○○
    購買毒品，伊於警詢、偵訊時證述曾向被告買毒品云云，係
    因當時伊另案觀察勒戒時經借提訊問，警察稱要伊配合指證
    被告，否則要關久一點，伊因害怕而配合警察指證等語，經
    公訴檢察官當庭告以其前於偵查中證述時，業經具結，並再
    告知具結之義務及偽證之刑罰效果，證人戊○○仍堅稱伊之
    前於警詢、偵訊時指述被告販毒係說謊等語，堪認證人戊○○甘冒另涉犯偽證刑責而仍堅稱被告未販毒等語，尚非全然
    虛妄。又經本院依職權調閱證人戊○○另案施用第二級毒品
    案件之97年度毒聲字第18號偵查卷可知，證人戊○○於97年
    1 月23日以證人身分接受本案警詢、偵訊之訊問時，確係於
    執行另案施用第二級毒品觀察勒戒處分期間，且證人戊○○
    於97年度毒聲字第18號偵查案件之警詢、偵訊僅供稱向一姓
    名年籍不詳約25至30歲之男子購買安非他命等語，遍查全卷
    均未曾提及向被告購毒一節，是證人戊○○是否曾向被告購
    毒，尚有可疑。雖證人戊○○於本院審理時證述略以：伊因
    與被告之女搭訕而曾見過被告，故可於警詢時指出被告之照
    片，伊行動電話曾借給朋友使用，故該通訊監察譯文之對話
    並非伊與他人對話云云，是否真實，均有可疑，惟復查，被
    告持有使用之門號0000000000號行動電話，與證人戊○○持
    有使用之門號0000000000號行動電話之通訊監察譯文（詳本
    院98年度訴字第398 號卷第16頁），因不具證據能力，依法
    不能作為本案論斷之依據，自無從與證人所述比對判斷。從
    而無其他證據可佐，自不能僅憑證人之供述可疑，遽為不利
    被告己○○有販賣第二級毒品安非他命之認定。
  (二)又查，證人戊○○於警詢、偵訊之證詞，因不具證據能力，
    依法不能作為本案論斷之依據，詳如前述，是並無人證足資
    證明檢察官起訴書所載：戊○○於96年3 月15日與被告聯繫
    購毒事宜，雙方約定購買500 元之毒品安非他命，旋由己○○親自在桃園縣八德市○○街之超級電子遊戲場內交付毒品
    安非他命予戊○○。
  (三)復查，檢察官提出證人甲○○審判外於警詢、偵訊之證詞，
    待證事實係用以證明證人戊○○、被告己○○陳述之可信性
    ，僅用作彈劾證據使用，其性質非傳聞，自不受傳聞法則拘
    束，惟就證明力部分僅得用以彈劾他證人或被告陳述之真實
    性，尚不得據以推論本案之構成要件犯罪事實，合先敘明。
    經查，雖甲○○於警詢證稱（略以）：己○○持用之行動電
    話門號為0000000000，伊自96年4 月份起陸續向己○○購買
    毒品安非他命及海洛因，並稱與己○○交易時其男友丙○○
    亦在場，最後1 次交易係96年9 月11日中午1 時30分許，向
    己○○購買毒品安非他命及海洛因2000元，0.3 公克等語（
    詳96年度偵字第24591 號偵查卷第47頁至第55頁），惟其於
    偵訊改稱（略以）：伊未向己○○買過毒品，前於警詢稱向
    己○○購買毒品云云，係警員不讓伊講要講的話，伊警詢所
    述不實在，雖警方之監聽譯文有關於毒品之對話，但只是問
    ，沒有買等語，是甲○○於偵訊已翻異前詞供稱伊未向己○○買過毒品等語，則己○○是否販賣毒品予甲○○已有可疑
    ，遑論據其證詞推論己○○是否販賣毒品予戊○○一節，且
    證人戊○○於本院審理時證述伊不認識甲○○等語（詳本院
    審理卷第68頁背面），亦難依甲○○於警詢、偵訊之證詞彈
    劾證人戊○○之憑信性，且難據此進而佐證己○○是否販賣
    毒品予戊○○等情。
  (四)公訴檢察官聲請傳訊證人甲○○，待證事實係用以證明證人
    戊○○、被告己○○陳述之可信性，用作彈劾證據使用，不
    受傳聞法則拘束，且辯護人對於提示其筆錄並未爭執有違反
    直接審理原則，而檢察官亦認為不論被告己○○、證人戊○○、甲○○三人所言均有前後不一之情事，對於甲○○如到
    庭陳述，其陳述是否會與先前一致，及要與何者一致均難預
    料，其證言未必有利檢察官，本件主要仍係以證人戊○○之
    證述、監聽譯文為檢察官之主要證據，綜合判斷認為甲○○
    並無傳訊之必要。至於公訴檢察官聲請傳訊製作戊○○警詢
    筆錄之警察，亦認為無傳訊之必要，因為戊○○僅有空言陳
    述，尚難令本院認警察有對其施以脅迫之情事之懷疑，且被
    告、辯護人從未提出此項理由之抗辯，因而就此部份未盡形
    成爭點之義務。
  (五)本件檢察官未指出合於證明被告己○○有販賣安非他命予戊○○1 次之犯罪事實之其他積極證據，本院對於卷內訴訟資
    料，逐一剖析，參互審酌，仍無從獲得有罪之心證，此外，
    本院復查無其他積極證據足資認定被告等有公訴意旨所指前
    揭犯行，不能證明被告犯罪，依法應諭知被告己○○無罪之
    判決。
據上論斷，應依刑事訴訟法第301條第1項，判決如主文。
本案經檢察官洪敏超到庭執行職務
中    華    民    國    98    年    12    月    31    日
                  臺灣桃園地方法院刑六庭
                              審判長法  官  錢建榮
                                    法  官  呂美玲
                                    法  官  宣玉華
以上正本證明與原本無異。
如不服本判決應於收受判決後10日內向本院提出上訴書狀，並應
敘述具體理由。其未敘述上訴理由者，應於上訴期間屆滿後20日
內向本院補提理由書（均須按他造當事人之人數附繕本）「切勿
逕送上級法院」。
                                    書記官  陳育萱
中    華    民    國    99    年    1     月    12    日

司法院資訊處製作；財團法人民間司法改革基金會備份。
